【裁判字號】    98,交抗,624
【裁判日期】    980914
【裁判案由】    聲明異議
【裁判全文】
臺灣高等法院高雄分院刑事裁定         98年度交抗字第624號
    抗  告  人  交通部公路總局高雄區監理所屏東監理站
    受  處分人  甲○○
上列抗告人因違反道路交通管理處罰條例聲明異議案件，不服臺
灣屏東地方法院中華民國98年7 月22日裁定（98年度交聲字第19
1 號），提起抗告，本院裁定如下：
    主  文
抗告駁回。
    理  由
一、抗告意旨略以：(一)按「汽車駕駛人，駕駛汽車經測試檢定有
    酒精濃度超過規定標準之情形者，處1 萬5 千元以上6 萬元
    以下罰鍰，並當場移置保管其車輛及吊扣其駕駛執照1 年；
    ‧‧一酒精濃度超過規定標準。」道路交通管理處罰條例第
    35條第1 項第1 款定有明文。本案異議騎乘車牌號碼HS9-23
    2 號重型機車，被警檢測「酒後駕車」違規，有屏警交字第
    V00000000 號舉發違反道路交通管理事件通知單在卷可稽，
    異議人對此並不爭執，惟異議人未曾考領普通重型機器腳踏
    車駕駛執照，其係以聯結車職業駕駛執照騎乘普通重型機器
    腳踏車，而免受無照駕駛之處罰，因此異議人之行為符合道
    路交通管理處罰條例第35條第1 項之規定，除罰鍰外亦應吊
    扣其持有聯結車職業駕駛執照，並無不當。(二)酒駕違規行為
    吊扣駕駛執照之目的，並非僅為處罰違反道路交通管理事件
    之行為人而已，尚有以暫時禁止行為人於道路上駕駛，以免
    其短期內再犯之用意，倘若無考領普通重型機車駕照而得以
    免於吊扣處分，顯有違公平原則，此非酒駕違規立法之目的
    。(三)94年12月14日修正前之道路交通管理處罰條例第68條則
    規定「汽車駕駛人，因違反本條例及道路交通安全規則之規
    定，受吊扣或吊銷駕駛執照處分時，吊扣或吊銷其持有各級
    車類之駕駛執照。」係配合94年12月14日公布修正前同條例
    第65條第1 項第3 款易處吊扣駕駛執照，係針對易處吊扣制
    度作修正，對於原處分吊扣駕照並不影響，故原裁定尚有未
    恰，請求鈞院撤銷原裁定，維持本所裁決云云。
二、原裁定略以：(一)異議人即受處分人甲○○於98年5 月4 日凌
    晨1 時40分許，騎乘車號HS9-232 號普通重型機車，行經屏
    東縣麟洛鄉○○路果菜市場前，經警測試檢定酒精濃度每公
    升0.55毫克，超過規定標準（0.4-0.55毫克），經原處分機
    關裁處罰鍰3 萬元，吊扣駕駛執照12個月，並應參加道路交
    通安全講習，且因異議人於違規當時僅領有聯結車職業駕駛
    執照，未持有普通重型機車駕駛執照，原處分機關逕為執行
    吊扣聯結車職業駕駛執照等情，為異議人所是認，並有屏東
    縣政府警察局舉發違反道路交通管理事件通知單影本、交通
    部公路總局屏東監理站98年5 月4 日屏監違字第裁82-V0000
    0000號違反道路交通管理事件裁決書、違反道路交通管理事
    件不服裁決聲明異議案件移送書各1 份在卷可稽，此部分之
    事實已堪認定。(二)本件異議人違規當時既係酒後駕駛普通重
    型機車，因違反道路交通管理處罰條例第35條第1 項第1 款
    之規定，而應受吊扣駕駛執照之處罰，惟依同條例第68條之
    現行規定，僅能吊扣其普通重型機車駕駛執照。縱異議人違
    規當時僅領有聯結車職業駕駛執照，而未領有普通重型機車
    駕駛執照，亦無轉而吊扣其他各級車類駕駛執照之法律依據
    。原處分機關逕行裁處吊扣異議人之聯結車職業駕駛執照，
    與道路交通管理處罰條例第68條規定不合，違反法律保留原
    則。原處分機關對於本件異議人酒後駕駛普通重型機車之違
    規情形，逕為吊扣其聯結車職業駕駛執照之處分，雖可達成
    禁止異議人酒後駕駛普通重型機車之目的，然亦同時造成剝
    奪異議人聯結車之結果，所造成之損害與所欲達成目的之利
    益，顯然失衡，有違比例原則。(三)準此，原處分機關未考量
    道路交通管理處罰條例第68條規定業已修正，竟仍吊扣異議
    人聯結車職業駕駛執照，即有違誤。是本件異議為有理由，
    原處分關於裁處吊扣聯結車職業駕駛執照12個月部分，自應
    由本院予以撤銷，並改為諭知不罰。至原處分關於罰鍰及道
    路交通安全講習部分，不在本件聲明異議之範圍，毋庸論列
    等語。
三、按汽車駕駛人，駕駛汽車經測試檢定有酒精濃度超過規定標
    準之情形者，處1 萬5 千元以上6 萬元以下罰鍰，並當場移
    置保管其車輛及吊扣其駕駛執照1 年，道路交通管理處罰條
    例第35條第1 項第1 款定有明文。所謂酒精濃度超過規定之
    標準者，依道路交通安全規則第114 條第2 款之規定，係指
    汽車駕駛人飲用酒類或其他類似物後，其吐氣所含酒精濃度
    超過每公升0.25毫克或血液中酒精濃度超過0.05% 以上者。
    次按，汽車駕駛人，因違反本條例及道路交通安全規則之規
    定，受吊銷駕駛執照處分時，吊銷其持有各級車類之駕駛執
    照，本條例第68條定有明文，前揭規定係於94年12月14日修
    正公布，並於95年3 月1 日施行，而修正前之道路交通管理
    處罰條例第68條則規定「汽車駕駛人，因違反本條例及道路
    交通安全規則之規定，受吊扣或吊銷駕駛執照處分時，吊扣
    或吊銷其持有各級車類之駕駛執照」，觀其修法意旨，係以
    「原條文將違規駕駛人所持有之各級車類駕駛執照一併吊扣
    或吊銷，失之過酷，影響人民工作及生活甚鉅」為由，而刪
    除吊扣駕駛人駕駛執照時，應吊扣駕駛人持有各級車類駕駛
    執照之規定，是依現行道路交通管理處罰條例，已無得吊扣
    駕駛人所持有他級駕駛執照之依據存在，從而，於為吊扣駕
    駛人駕駛執照之處分時，自僅得吊扣駕駛人違規時所駕駛該
    級車類之駕駛執照，以限制其繼續駕駛該級車類行駛道路之
    權利，若駕駛人並無該級車類之駕駛執照，即無從執行吊扣
    駕駛執照之處分，而僅係應否依道路交通管理處罰條例第22
    條第1 項規定處罰駕駛人之問題。
四、經查：
  (一)受處分人於98年5 月4 日1 時40分許，飲酒後駕駛車牌號碼
    HS9-232 號普通重型機車，行經屏東縣麟洛鄉○○路果菜市
    場前，為警攔檢查獲，經警測得酒後呼氣酒精濃度為每公升
    0.55毫克之情形，並由原處分機關就其交通違規行為裁處3
    萬元罰鍰、吊扣駕駛執照12個月並施以道安講習之事實，業
    據受處分人自承在卷，並有屏東縣政府警察局舉發違反道路
    交通管理事件通知單影本、原處分機關交通部公路總局屏東
    監理站98年5 月4 日屏監違字第裁82-V00000000號違反道路
    交通管理事件裁決書、違反道路交通管理事件不服裁決聲明
    異議案件移送書各1 份附於原審卷可稽，堪以認定。
  (二)受處分人於本件違規時，並無普通重型機車駕駛執照，僅有
    聯結車職業駕駛執照，而原處分機關上開裁決所指應吊扣之
    異議人汽車駕駛執照，係指異議人之聯結車職業駕駛執照等
    事實，有原處分機關違反道路交通管理事件不服裁決聲明異
    議案件移送書1 紙在原審卷足憑。
  (三)本件受處分人既係駕駛普通重型機車違反道路交通管理處罰
    條例第35條第1 項第1 款之規定，揆諸前揭法律規定及說明
    意旨，原處分機關依法即僅能吊扣其普通重型機車駕駛執照
    ，並無得吊扣受處分人持有他級駕駛執照之依據，自不得因
    異議人未領有普通重型機車駕駛執照，即吊扣其聯結車職業
    駕駛執照以代之。是原處分機關以受處分人有上開違規行為
    ，逕行裁處吊扣受處分人之聯結車職業駕駛執照，已難謂係
    適法之處分。又上開處置方式，雖可能產生無照駕駛之駕駛
    人，反而較有照駕駛之駕駛人得受有毋需吊扣駕駛執照處罰
    利益之疑慮，然行政行為，採取之方法所造成之損害不得與
    欲達成目的之利益顯失均衡，為行政程序法第7 條第3 款所
    明定，本件受處分人目前並無普通重型機車駕駛執照可供吊
    扣，原處分機關因此吊扣受處分人之聯結車職業駕駛執照，
    雖可達成完全杜絕受處分人將來繼續酒醉駕車之目的，惟亦
    同時造成剝奪異議人駕駛聯結車之結果，對其生活影響甚大
    ，甚而危及其就業謀生問題，此所造成之損害，與欲達成目
    的之利益（限制異議人駕駛聯結車，以預防酒醉駕駛普通重
    型機車所造成之危害）顯失均衡，復與前揭道路交通管理處
    罰條例第68條之修法意旨亦不相符，益見其處分違法之處，
    自有未恰。
五、原審裁定審酌本件受處分人甲○○既無普通重型機車駕駛執
    照，自不得逾越法律之規定，將受處分人之聯結車職業駕駛
    執照予以吊扣。從而，認本件受處分人異議為有理由，而裁
    定撤銷原處分關於裁處吊扣受處分人聯結車職業駕駛執照12
    個月部分，經核並無違誤。抗告人抗告意旨，仍執陳詞，指
    摘原裁定不當，為無理由，應予駁回。至原處分關於罰鍰及
    施以道安講習之部分，異議人於原審時並未聲明異議，故不
    在原審審究範圍內，亦不在本院之抗告範圍內，附此敘明。
六、據上論結，應依道路交通案件處理辦法第26條，刑事訴訟法
    第412 條，裁定如主文。
中    華    民    國    98    年    9     月    14    日
                  刑事第二庭    審判長法  官  林正雄
                                      法  官  陳啟造
                                      法  官  黃壽燕
以上正本證明與原本無異。
不得再抗告。
中    華    民    國    98    年    9     月    14    日
                                      書記官  梁雅華


司法院資訊處製作；財團法人民間司法改革基金會備份。
